臺灣高等法院刑事判決　　　　　　　　　　　　　九十一年度上易字第二二五九號
　　上　訴　人　臺灣臺北地方法院檢察署檢察官
　　被　　　告　甲○○
　　選任辯護人　徐家福
右上訴人因被告偽造文書案件，不服臺灣台北地方法院九十年度易字第一八一０號，
中民國九十一年七月八日第一審判決（起訴案號：臺灣台北地方法院檢察署八十九年
度偵字第二三八一一號）提起上訴，本院判決如左：
    主  文
上訴駁回。
    理  由
一、公訴意旨另略以：被告甲○○與被告林洛安（已經原審判處拘役五十日，如易科
    罰金以三百元折算一日確定在案）基於共同犯意聯絡，於民國（下同）八十八年
    八月間，在臺北市○○○路○段二一八巷二九號四樓，由林洛安交付其本人之身
    分證與甲○○，由甲○○換貼一不詳姓名成年女子之相片，再以機器護貝變造，
    於八十八年八月卅日由林洛安將上開變造身分證交付不知情之友人劉玫玟代為申
請護照遺失補發，因認甲○○涉有刑法第二百十六條、第二百十二條行使變造特
    種文書罪嫌云云。
二、按犯罪事實應依證據認定之，無證據不得推定其犯罪事實；不能證明被告犯罪者
    ，應諭知無罪之判決，刑事訴訟法第一百五十四條、第三百零一條第一項分別定
    有明文。又所謂認定犯罪事實之證據，係指足以證明被告確有犯罪事實之積極證
    據而言，該項證據必須適合被告犯罪事實之認定，始得採為斷罪之資料；再事實
    之認定，應憑證據，如未發現相當證據或證據不足以證明，自不能以推測或擬制
    之方法，以為裁判基礎。而共同被告不利於己之陳述，固得採為其他共同被告犯
    罪之證據，惟此項不利之陳述，須無瑕疵可指，而就其他方面調查，又與事實相
    符，始得採為其他共同被告犯罪事實之認定，迭據最高法院六十九年臺上字第四
    九一三號、四十年臺上字第八六號、四十六年臺上字第四一九號判例闡釋在案。
三、經查，公訴人認被告甲○○涉犯變造並行使特種文書罪，無非係以共同被告林洛
    安不利於己之指述，及被告甲○○自八十八年六月起至八十九年三月間與被告林
    洛安租屋同居，關係密切，另就否認變造林洛安身分證、要林洛安去申請假護照
    等節，所受之測試亦呈現有說謊不實等反應等為主要論據。次查被告甲○○固坦
    承與被告林洛安曾在臺北市○○○路○段二一八巷二九號四樓分租同一層公寓，
    惟堅決否認有公訴人涉及指稱之刑法第二百十六條、第二百十二條行使變造特種
    文書罪嫌云云，並辯稱：伊當時在克拉克有限公司擔任清潔工，並兼職做推拿按
    摩工作，擁有正當職業，何需從事非法勾當，若從事非法勾當如被告林洛安所言
    可以輕鬆賺取不法利益，伊又何需辛勤出賣勞力；至於測謊報告呈現說謊不實之
    反應係因未預料問題內容竟是犯罪事實直指伊所為，伊心理一時緊張才致測謊報
    告呈現說謊反應等語。
四、經查：
    (一)被告林洛安於警詢中先稱：「我不知道我的身分證為何會被換貼照片上去」（
      詳偵卷第一頁反面）；繼改謂：「（問：妳想是誰把妳的證件拿去變造的？）
      應該是甲○○，只有他最有可能做這件事」、「我是有一次聽他跟一個叫『小
      陸』的男子講電話，內容大概是跟人蛇集團有關，有提到可以仲介大陸女子假
      結婚真賣淫等，還提到護照等事，我相信只有他可能拿我的身分證去做手腳，
      利用我的身分證去申辦護照圖利」、「甲○○的工作不固定、收入不定，還經
      常跟我借錢，所以他最有可能勾結人蛇集團來動我身分證的腦筋」（詳偵卷第
      二三頁反面以下）各云云，迄九十年八月八日於檢察官偵查及嗣原審訊問、審
      理中，始供承其與被告甲○○共同變造身分證。是被告林洛安對變造身分證乙
      事，初則一概否認，繼則影射被告甲○○與人蛇集團有關，最可能涉案，末始
      供承渠二人共同涉案，觀其歷次所供，反覆不一，其對不利被告甲○○之指述
      ，已難謂無瑕疵可指。又被告二人雖均坦承分租同一層公寓長達十月餘；被告
      林洛安於警詢中亦陳稱與被告甲○○同住期間，錢財曾短少，被告甲○○亦常
      向其借錢，後渠等談判由被告甲○○搬離等語（詳偵卷第二三頁反面）；於原
      審審理中，被告二人亦迭次相互攻詰，指摘對方不是，足見其二人雖關係密切
      ，然渠等間之恩怨情仇，實難為外人所知悉，被告林洛安不利於被告甲○○之
      供述，衡情自難期客觀，猶難執此推測被告甲○○與被告林洛安為共犯。
    (二)內政部警政署刑事警察局於九十年八月十七日至被告甲○○位於臺北市○○街
      三六三巷七弄一號一樓住處搜索，並無查扣有關本案之不法事證，有內政部警
      政署刑事警察局搜索筆錄在卷可憑，益徵被告林洛安指稱被告甲○○與人蛇集
      團勾結，大量變造身分證、護照等語，無足憑信。
    (三)又被告甲○○於八十九年十月十一日內政部警政署刑事警察局之測謊鑑定，呈
      「未完全說實話」或「不實反應」，固有該局八十九年十月廿日刑鑑字第一六
      二三九六號鑑驗通知書附卷可考。惟查：
      (1)被告接受測謊器測謊，其測謊結果對於受測謊者之供述之信用性之有無，或
        可作為判斷資料，但尚不得以測謊結果直接作為刑事裁判之證據，亦即被告
        之測謊反應不能視為被告犯罪之證據（參閱蔡墩銘著，刑事證據法裁判百選
        ，第四四頁）。
      (2)又測謊人員研判受測者是否呈說謊反應，係依據測謊機紀錄受測者，對問題
        關心程度所呈現之呼吸、血壓脈搏及皮膚電阻等生理反應來分析研判，則以
        受測者即被告對其切身清白與否之關注，刑事案件更涉及是否須負擔刑責，
        其心理上之負擔實不免影響及呼吸、血壓等反應。故測謊鑑驗之結果既會受
        到受測人之生理、心理因素而受影響，且人的行為、思想又無法量化，則測
        謊自不能如物理、化學試驗般獲得絕對之正確性，測謊之結果應係有其他可
        資信賴之積極或消極證據存在之情形下，作為補強證據證明力參考之用，而
        非可作為判斷事實之唯一及絕對之憑證。是被告之測謊測試未獲通過，至多
        僅能作為其所述非實之參考，不能據以推測被告犯罪事實之存在，而僅憑該
        測試結果即予遽入人罪（最高法院九十年度臺上字第二一○四號判決、八十
        二年度臺上字第三五號判決，臺灣高等法院八十七年度上易字第四二六六號
        判決參照）。
      (3)從而，被告甲○○於內政部警政署刑事警察局之測謊鑑定雖有「未完全說實
        話」或「不實反應」之情形，僅能說明被告甲○○未完全說實話，尚不能據
        此為認定被告甲○○犯罪之積極、直接證據。
      (4)況積極證據不足證明犯罪時，被告之抗辯或反證縱屬虛偽，仍不能以此資為
        積極證據應予採信之理由（最高法院三十年上字第四八二號判例）。是被告
        甲○○否認犯罪所持之辯解，縱屬不能成立，仍非有積極證據足以證明其犯
        罪行為，不能遽為有罪之認定（最高法院三十年上字第四八二號判例參照）
        。
    (四)至證人劉玫玟、向家薇、阮呂文姿僅能證明被告林洛安有行使變造身分證之事
      實，所為證詞亦不足為被告甲○○不利之認定。
五、綜上，共同被告林洛安雖供稱係由被告甲○○主導本件犯罪事實，然其供述具有
    重大瑕疵，又無其他事證足資佐證其真實性，自不得以內政部警政署刑事警察局
    之測謊鑑定直接作為被告甲○○犯罪之證據，即無從遽認被告甲○○涉有偽造文
    書罪。
六、檢察官上訴指稱：「同案被告林洛安之所以在偵查中歷經數次偵查方才吐實：：
    且從該次偵查之證述以降，同案被告林洛安之證述內容則無不一之處，：：而將
    之前所陳加以切割分別評價，則其證述自無明顯瑕疵可言：：」云云。但查同案
    被告林洛安於九十年八月八日偵查中指稱：「相片是甲○○換貼的：，是在我交
    給劉玫玟之前：：應是交給劉玫玟的當天或前一天」、九十年十二月三日訊問時
    指稱：「：：在我拿給劉玫玟之前二三天變造的」。然被告林洛安於九十年十二
    月三日原審訊問時又稱：「（問：對證人劉玫玟在偵查中所言，有何意見（提示
    並告以要旨）？答：沒有意見；於九十年十二月二十四日原審訊問時，（辯護人
    問被告林洛安：請庭上提示八十八年九月二十日你在國際科作筆錄時，你說有交
    付附件Ａ的文件給劉玫玟，八十八年十月二十七日你又說拿附件Ａ給劉玫玟看，
    有何意見（提示並告以要旨）？答：沒有錯」。倘如被告林洛安於九十年八月八
    日、九十年十二月三日所言被告林洛安前揭身分證早於拿給劉玫玟之二三天即已
    經變造，則被告林洛安焉能交付附件影本中之Ａ給劉玫玟看？足證被告林洛安之
    證述，仍存有重大之瑕疵，不得作為認定被告甲○○犯罪事實之證據資料。此外
    ，本院復查無其他積極證據足以證明被告甲○○有何公訴人所指之偽造文書犯行
    。揆諸前揭說明，縱被告甲○○具有重大合理可疑涉及公訴人所指稱之犯行，但
    既不能證明被告甲○○犯罪，即不能以擬制或推測之方式遽論其罪責。即此，原
    審諭知被告甲○○無罪，並無不合。檢察官上訴指摘原審判決不當，為無理由，
    應予駁回。
七、據上論斷，應依刑事訴訟法第三百六十八條，判決如主文。
本案經檢察官郭啟東到庭執行職務。
中    華    民     國      九十一      年      九      月      十七     日
                              臺灣高等法院刑事第九庭
                                  審判長法  官  李  文  成
                                        法  官  官  有  明
                                        法  官  周  盈  文
右正本證明與原本無異。
不得上訴。
                            書記官  余  姿  慧
中      華      民      國     九十一   年      九      月    十七      日
